【裁判字號】    88,重上更(四),93
【裁判日期】    890410
【裁判案由】    偽造文書
【裁判全文】
臺灣高等法院花蓮分院刑事判決            八十八年度重上更(四)字第九三號
    上訴人即被告  丙○○
    選 任辯護 人  郭重鑾
右列上訴人因偽造文書案件，不服臺灣台東地方法院八十四年度訴字第一七九號中華
民國八十五年七月十六日第一審判決( 起訴案號：臺灣台東地方法院檢察署八十三年
度偵字第二三三六、二三四五號 )，提起上訴，經判決後，由最高法院第四次發回更
審，本院判決如左：
    主  文
原判決關於丙○○部分撤銷。
丙○○無罪。
    理  由
一本件公訴人在原審公訴意旨以：丙○○為行政院退除役官兵輔導委員會知本農場輔
  導員，有輔導、照顧該農場場員及處理其亡故善後事宜等業務，為依據法令從事公
  務之人員，竟基於概括之犯意，見農場部分場員年邁意識不清，有機可乘，先於民
  國七十九年年底及八十年一月間，勾結農場另一場員余文欽，利用場員羅強託付保
  管所有之台東市○○段八一二一及八一一七－二地號土地之機會，將該段八一二一
  地號土地於八十年二月一日，虛以新台幣( 下同 )一百二十五萬元之價格擅自過戶
  登記為余文欽名義，八一一七－二地號土地則於同年一月二十八日，以五十萬元價
  格，售與不知情之謝佩勳，同年二月八日辦理移轉登記，將上述土地及價金侵吞入
  己，並足生損害於羅強及地政機關。迨八十二年二月二十二日羅強死亡，丙○○為
  免事機敗漏，即共同與同任治喪委員會之甲○○，於次日將羅強存於台東市信用合
  作社知本分社之遺款八十九萬五千五百九十四元，轉入甲○○帳戶內，從中提出三
  十萬元，併羅強住宅留存現金合計為三十一萬七千一百五十元，登載不實事項於製
  作之遺產清冊上，再由丙○○向農場簽報，足生損害於羅強及知本農場，差額五十
  九萬餘元假借殯葬費用等名義，私吞入己。八十二年三、四月間，丙○○復使用相
  同手法，利用不知情之沈顏櫻烈自耕農身分，將場員鄧遠勳所有同段八一六七－一
  地號土地以一百十三萬元之價格虛偽出售，並於同年四月廿八日過戶登記沈女名下
  ，同段八七二一地號土地，則另伺機侵占，足生損害於鄧遠勳、地政機關及知本農
  場。嗣經人向輔導委員會檢舉，該會函請本署及台東縣調查站移送偵辦，因認丙○○有與余文欽( 原審判決無罪確定 )共犯戡亂時期貪污治罪條例第六條第三款之侵
  占及刑法第二百十六條之行使偽造文書等罪嫌，與甲○○共犯貪污治罪條例第六條
  第一項第三款之侵占與刑法第二百十六條之行使偽造文書罪嫌。所犯偽造私文書、
  登載不實公文書、業務登載不實及使地政機關登記不實之行為，均為行使所吸收，
  不另論罪。又所犯貪污與行使偽造私文書罪間，有方法結果之牽連關係，應從一重
  處斷，其中丙○○數次貪污、侵占行為，犯意概括，犯罪手法相同，係連續犯等語
  。
二本件公訴人認被告丙○○犯有前揭罪嫌，係以同案被告余文欽坦承充為被告丙○○
  人頭辦理過戶登記，證人沈顏櫻烈及其配偶沈明成亦均證稱：被告丙○○購買上述
  土地，無自耕農身分，央求伊出名各節。同案被告甲○○亦坦認製作不實之遺物清
  冊，交被告丙○○陳報。復有遺物清冊、治喪委員會紀錄、丙○○簽、台東市信用
  合作社八十三年十月廿九日(八三)東信社總字第二六一三號函、鄧遠勳存摺、領據
  、羅強帳卡，上述土地之登記謄本、知本農場鄧遠勳事件處理經過及故場員羅強案
  卷各一宗、退除役官兵輔導委員會查處情形報告、會勘報告、現場相片等件可資佐
  證為其論據。訊之上訴人即被告丙○○則矢口否認有前揭犯行，辯稱：「羅強之遺
  產及身後事宜，均係由治喪委員會在處理，伊僅係依甲○○所陳報，依法登記辦理
  而已，伊不知羅強實際留有遺產多少及支出多少喪葬費，伊在填寫前開簽呈時，對
  於喪葬費用支出十九萬多元乙節，僅有懷疑，並非故意製作不實之遺物清冊及簽呈
  ，甲○○係於事後全部處理完後，才告知伊花費七、八十萬元辦理羅強喪事，伊並
  未侵占羅強之遺款，至於羅強及鄧遠勳等人之土地買賣，均係經其等同意而為買賣
  ，其中八一一七－二地號土地係以五十萬元出售與謝佩勳，其餘土地均係徵得余文
  欽、沈顏櫻烈等人之同意，以其等名義而買受土地，買賣價款，亦分別交付羅強、
  鄧遠勳等，伊亦未代為保管羅強之帳簿、印章等物」等語。經查：
  (一)羅強於八十二年二月二十二日掉落糞坑死亡，為何士相、林來好等發現，告知甲○○、乙○○及李石庭( 已死亡 )等人，因當時林來好等找尋被告丙○○無著，
    乃先叫儀葬社人員將羅強接走，然後由林來好等人清理羅強房間遺物，發現羅強
    之存摺、印章等物，伊等因同情羅強掉下糞坑死亡，很可憐，乃決定將羅強之喪
    事辦好一點，因場部規定如火葬以十萬元為限，土葬以二十萬元為限，因此私下
    將羅強之遺款留下一點，辦好羅強之喪事，翌日( 即二月廿三日 )上午，甲○○
    、林來好、乙○○等乃前往信用合作社知本分社將羅強生前存放該社之定期存款
    十萬元及存本取息儲蓄存款七十萬元辦理解約，將上開八十萬元連同活期存款九
    萬五千五百九十四元，存入羅強在該社之九一一號活期儲蓄存款帳戶內，再將上
    開帳戶結清，將其內存款共八十九萬五千五百九十四元全數轉入甲○○在該社新
    開之一一七一號帳戶內，甲○○並在當日提領現金三十萬元後，於八十二年二月
    廿四日召開治喪委員會會議時，始向被告丙○○呈報羅強之遺產僅有現金三十一
    萬七千一百五十元，發現存摺、印章及辦理解約並提款，丙○○均不知情等情，
    分別據證人甲○○、林來好於本審到庭結證甚詳( 見本院八十九年三月十六日訊
    問筆錄 )，證人甲○○於調查站訊問時亦供稱：「......八十二年二月二十三日
    ......我，和林來好、乙○○三人即前往台東信用合作社知本分社開設我的戶頭
    ，並將羅強所有款項轉入我的帳戶內，當日並提領三十萬元，提領羅強之款項，
    並未向知本農場報告，我在知本農場治喪委員會報告，羅強存在本人處之現金尚
    有三十一萬七千一百五十元。」「我是擔心餘款被輔導會知本農場收回，所以才
    未提出報告( 餘款五十九萬五千五百九十四元 )」。「我與林來好，乙○○三人
    商量好，僅提出三十一萬七千一百五十元在死亡遺物清冊上，再由林來好、乙○○、丙○○等人簽名認證」。「因怕輔導會收回去，故未向農場報告，亦未向丙○○說，到安葬完畢，才給他( 指被告 )知道」( 見八十三年度偵字第二三三六
    號偵查卷第三十九頁至第四十一頁、第一０七頁反面 )，該證人於原審審理中亦
    為相同之證言( 見原審卷(二)第十二頁 )，證人林來好、乙○○於原審及本院前審
    亦均到庭結證稱：「羅強的遺款均未告訴丙○○」、「因輔導會規定只能用二十
    萬元，我們不服才要會計開二張收據，事後我們才告訴丙○○的」(見原審卷(一)
    第五十九頁 )，林來好更證稱：「我是接到通知後，將羅強送往殯儀館後，再回
    去清理他的遺物，我是和甲○○、乙○○、何仕相等人去清理」( 見本院更(二)審
    卷第三十八頁正面 )，由上所述，足見被告並未保管羅強之存摺、印章等物，於
    羅強死亡後，亦非由其共同清理羅強之遺物，而係由證人甲○○、林來好、乙○○、何仕相等人所發現，辦理解約及轉存與領款均係由甲○○等人為之，此部分
    ( 辦理解約轉存及領款 )亦有羅強之帳卡、甲○○開戶轉存、提款等資料在卷可
    稽( 見八十三年度偵字第二三三六號卷第十八之一頁至第廿三頁 )，足見三十萬
    元亦非由被告提出。證人林來好所證係由被告交付存款，及交出三十萬元均與甲○○所證，及其前後供詞不符，證人林來好此部分之證言，自難據為不利被告之
    認定。
  (二)羅強喪葬費十九萬九千四百元之不實收據，係由證人甲○○、林來好自行起意向
    呂寶貴所索取，並持以交付被告，已據證人甲○○、林來好迭於調查站訊問時，
    原審偵審中及本院供證甚詳( 見第二三三六號偵查卷第四十四頁、原審卷(二)第十
    二頁、本院更(二)卷第三十七頁、第三十八頁、本審卷八十九年三月十六日訊問筆
    錄 )，並經證人呂寶貴供證屬實( 見二三三六號偵查卷第五十一頁、第五十三頁
    、原審卷(二)第五十四頁 )，被告既係依據甲○○等人之呈報，據以填載，尚難認
    其係明知為不實之事項而為登載。
  (三)證人甲○○及乙○○等人所組成之羅強治喪委員會雖向被告丙○○申報之遺產為
    三十一萬七千一百五十元，然羅強實際遺有現金八十九萬六千三百四十四元之遺
    產( 含羅強死亡時帳戶內之定期存款十萬元、存本取息儲蓄存款七十萬元、活期
    存款九萬五千五百九十四元、褲袋內現金七百五十元 )，已如前述，又證人甲○○雖向被告丙○○申報支出羅強之喪葬費為十九萬九千四百元，而繳回遺產十一
    萬七千七百五十元，然羅強係土葬，由甲○○等組成之治喪委員會向私立朝陽山
    墓園購買墓地，由私立台東殯儀館進行一切喪葬事宜，業據原審法院勘驗屬實，
    有照片及勘驗筆錄在卷可憑( 見原審卷(一)第六十六頁至第六十八頁 )，共計支出
    私立朝陽山墓園購地費用三十七萬元( 含造墓費用 )、私立殯儀館喪葬費用三十
    四萬八千八百二十元、攝影費用九千零二十四元、車資三千元、付治喪委員會成
    員何仕相每年代忌羅強忌日費五萬元，共計七十八萬零八百四十四元，有私立朝
    陽墓園所出具之收據一紙、私立台東殯儀館所出具收據一份、崔福田所出具車資
    收據一份、佳佳攝影禮服所出具收據一紙、何仕相所出具證明書一份( 何仕相於
    原審亦到庭證稱此部分屬實 )在卷可稽，且私立朝陽山墓園之負責人陳禮朝及私
    立台東殯儀館會計呂寶貴亦均證稱治喪委員會確實有支出上開款項無誤( 見原審
    卷(二)第五十四頁、第六十六頁 )，又原審法院曾勘驗羅強墓地之實際建造情形，
    再經一一檢視上開所有收據之內容，認全部支出尚在我國民間一般辦理喪葬事宜
    ( 土葬 )所支出費用之合理範圍內，應認證人甲○○所供共計支出喪葬費七十八
    萬零八百四十四元之事實為可採，則羅強所有遺產為八十九萬六千三百四十四元
    ，扣除上開喪葬費用之支出，尚餘十一萬五千五百元( 000000-000000=115500 )
    ，與前述治喪委員會所繳回之羅強遺產十一萬七千七百五十元相較，不能認證人
    甲○○等所組成之羅強治喪委員會有侵占遺款情事，則公訴人認被告丙○○與甲○○共同假借殯葬費名義，侵吞羅強遺產五十九萬餘元云云，自有誤會。此部分
    不能證明被告丙○○有上開貪污侵占之犯行。
  (四)羅強於七十九年間有委託被告丙○○為其出售放領所得之台東市○○段八一二一
    地號及八一一七－二地號土地，業據證人即羅強生前之庄長林來好到庭證述屬實
    ，林來好證稱：「我是第九庄的庄長、羅強是我庄裡人」、「羅強年紀大了，身
    體不好、行動不方便」、「羅強有放領二塊公有地，但因他無法工作了，所以有
    一天他找我說想把土地賣掉，剛好丙○○也在我那裡，我沒有錢買，羅強就求丙○○幫他賣或買下來，羅強是自願要賣給丙○○的」( 見原審卷(二)第五十四頁、
    第五十五頁 )，是被告丙○○係於徵得羅強之同意而為羅強出賣上開兩筆土地，
    而其中八一二一地號土地係被告丙○○本人以一百二十五萬元價格向羅強買受，
    而登記予有自耕農身分之余文欽，其中八一一七－二地號土地則以五十萬元價格
    出售與謝佩勳，業據余文欽、謝佩勳一再陳述無誤。而其中關於謝佩勳所付之價
    金五十萬元部分，被告丙○○收受後即在友人陳耀祺陪同下親自交與羅強，業據
    陳耀祺於原審到庭證稱屬實，陳耀祺證稱：「八十年春節前幾天，我有與丙○○
    送錢去給羅強，那天我剛好去找他．．．我先陪他到八０五醫院去拿錢，再一起
    到開發隊去把錢交給羅強．．．羅強說不要點了，丙○○又要帶他去存起來，但
    羅強說要過年了，他要用錢，不用去存了等語」( 見原審卷(二)第一二一頁、第一
    二二頁 )，核與謝佩勳於調查站所供稱：「大約在過年前，我湊足了五十萬元，
    打電話給丙○○來八０五醫院拿錢」等語相符( 見八十三年他字第五二號偵卷宗
    第一０五頁調查筆錄 )，可知被告丙○○確係於羅強同意下，將上開八一一七－
    二地號土地以五十萬元出賣與謝佩勳，並將所得價金五十萬元悉數交與羅強。至
    於羅強所有之八一二一地號土地係被告丙○○本人向羅強買受，因被告丙○○並
    無自耕農身分，故信託登記為有自耕農身分之余文欽所有，業據證人林來好及被
    告丙○○、證人余文欽分別供明在卷，而此部分之價金一百二十五萬元，被告丙○○辯稱：其中二十五萬元為定金，於七十九年十二月中旬給付於羅強，羅強並
    將一萬元留用，其餘二十四萬元則由伊與羅強同至台東縣台東市信用合作社知本
    分社，以羅強名義開戶九一一帳戶，並將二十四萬元存入，其餘價金一百萬元，
    則分別於八十年二月十一日、二月十二日再各存入五十萬元予羅強上述帳戶( 定
    期存款內 )一情，業據原審法院向上開信用合作社調取羅強上開帳戶資金往來資
    料經核對無誤( 見原審卷(一)第八十七頁活期儲蓄存款帳卡、第九十二頁、九十三
    頁之定期存單二張 )，而前述證人林來好亦證稱：「羅強的土地位於建農路那裡
    ，他當時賣土地一分地是賣二十五萬元，以當時的價格是合理的，因附近一地有
    人賣十九萬元，羅強也有自丙○○處拿到錢，七十九年以前羅強都沒有錢，直到
    了賣了土地，丙○○給他錢，他才花用，到死時還有八十多萬元」等語( 見原審
    卷(二)第五十四頁反面、第五十五頁 )，而衡情羅強晚年為一孤苦無依之老人，死
    後竟尚餘遺產八十餘萬元，並參酌上述羅強之帳戶資料觀之，應認證人所言及被
    告丙○○所辯有將賣得土地價金交付羅強一情為可採。而上開八一二一地號土地
    既係被告丙○○本人向羅強所買受，因被告丙○○並無自耕農身分，經余文欽之
    同意，將八一二一地號土地先登記與余文欽名義，已如前述，然以私有農地出賣
    與無自耕能力者，如同時約定可登記與買受人所指定具有自耕農能力之人者，則
    此約定為法律所不禁，應認其契約為有效，則在本案情形被告丙○○向羅強購買
    農地，因被告丙○○無自耕能力，於是逕登記與被告丙○○所指定之有自耕能力
    之第三人余文欽，依上開說明，所為並不禁止，然此種情形，就買受人一方即被
    告丙○○與其所指定之第三人余文欽間，其性質應屬於信託行為之一種，雖被告
    余文欽與羅強間並無買賣關係，而以買賣為原因為所有權移轉登記而達被告丙○○買受農地之目的，然如前所述，此為法律所不禁止，且為信託行為之一種，在
    此情形之信託不僅為目前多元性經濟活動所需要，亦為社會上買賣農地之交易所
    習見，而地政機關於辦理登記時，僅需審核其形式上要件具備即可准許，對於被
    告余文欽與羅強間買賣關係之實質上是否真正，並無審認之責任與義務，而地政
    機關對地政之管理範圍，亦僅上述二人間登記於外部之權狀況為其對象，對於被
    告余文欽與羅強間內部之權利義務關係，並無管理之權責，因此被告丙○○、余
    文欽所為對地政機關管理地政之正確性及公信力，並無損害之虞，自不構成刑法
    第二百十四條之使公務員登載不實罪。
    綜上所述，被告丙○○經過羅強之同意，以一百二十五萬元代價向之購買台東市
    ○○段八一二一地號土地，並因本身無自耕農身分，而登記為余文欽所有；以及
    將同段八一一七－二地號土地以五十萬元代價出售與謝佩勳，且被告丙○○均有
    將上開價金共一百七十五萬元交付與羅強，自無公訴人所指之侵占及使公務員登
    載不實公文書、行使偽造文書犯行。
  (五)鄧遠勳( 十四年五月五日生，已死亡 )晚年身體虛弱，精神狀況不佳，但鄧遠勳
    及其同為場員之友人歐陽志、鄭德才曾於八十二年間與被告丙○○洽商以一分地
    七十萬元代價代為出售鄧遠勳所有之八一六七－一地號土地，業據證人歐陽志、
    鄭德才於調查站調查時陳稱無誤( 見八十三年度他字第五二號第八－九頁、第十
    四頁至第十五頁 )，因被告丙○○並無自耕農身分，徵得沈顏櫻烈之同意，將上
    開購得之土地信託登記為有自耕農身分之友人沈顏櫻烈所有，迭據證人沈顏櫻烈
    於偵審供證屬實，而鄧遠勳晚年雖身體健康狀況不佳，惟其於七十九年五月至八
    十三年十月間，尚能以書寫紙條與之溝通，非完全不能理會外界事務，業據其生
    前醫師何伯特利於原審到庭證稱屬實( 見原審卷(二)第一００頁 )，再參酌被告丙○○確有支付買賣價金予鄧遠勳( 詳如後述 )等情，足見被告丙○○與鄧遠勳間
    就上開土地之買賣並非虛偽。而上開八一六七－一地號土地，面積０．一六二三
    公頃，被告丙○○以一分地( 即０．一公頃 )七十萬代價即總價金一百十三萬六
    千元向鄧遠勳購得，被告丙○○並於八十二年四月二十六日代付原土地耕作人王
    金雄地上物補償金五萬元，有王金雄出具領據一張為證( 見原審卷(一)第一四０頁
     )，並經王金雄證稱屬實( 見原審卷(二)第一五八頁至第一六０頁 )，被告丙○○
    並於八十二年十月十八日協助鄧遠勳辦理定存九十萬元存入台東市信用合作社知
    本分社，亦有該社四一０一三五號存單在卷可證( 見原審卷(一)第一四八頁 )，被
    告又於八十二年十月十八日協助鄧遠勳存入四萬六千元於上開合作社一００九號
    鄧遠勳帳戶( 活存 )( 見原審卷(一)第一四九頁 )，以及被告丙○○於八十二年三
    月至八十三年四月陸續給付鄧遠勳生活費共二十九萬元，有卷附之單據十一張可
    證( 見原審卷(一)第一三一－一四七頁、第一五一－一五四頁 )，以上被告丙○○
    所給付與鄧遠勳之總額，已超過買賣價金一百十三萬六千元，應認被告丙○○所
    辯有支付鄧遠勳買賣價金之事實為可採。縱上開支付款項是否全部均可視為買賣
    價金之一部分，尚有疑義，因鄧遠勳已經死亡，而無從查證，然鄧遠勳為孤苦無
    依之農場場員，原本經濟狀況甚為不佳，而自上開存款資金觀之，至少被告丙○○有將大部分之買賣價金支付予鄧遠勳，再如前述被告丙○○與鄧遠勳間之買賣
    亦為真正，縱被告丙○○未將全部價金給付予鄧遠勳，亦屬民事上債務不履行之
    問題，亦不能遽此推論被告丙○○有侵占鄧遠勳上開土地之犯行，公訴人因而推
    論被告丙○○與鄧遠勳間之買賣關係屬虛偽，而認被告丙○○涉犯貪污治罪條例
    第六條第一項第三款之侵占罪及刑法第二百十六條之偽造文書罪，尚屬有誤。
  (六)至於台東信用合作社雖承稱羅強之帳戶平時均由被告辦理存提款一節，經本院前
    審傳訊承辦人即證人廖育鳳結證稱：「只記得被告有陪羅強去開戶，而且存提款
    只認印章及存摺，並不知羅強有委託被告提款之事」等語( 見本院更(二)卷第五十
    九頁 )，則上開合作社函所羅強之帳戶平時均由被告辦理存提款一節，即與事
    實不符，被告自無盜用印章、偽造存款、提款單之偽造文書等犯行。
三綜上所述，被告既未保管羅強之存摺及印章，羅強之存摺及印章係於其死亡後，由
  甲○○等人於清理其房間時而發現，其後又係由甲○○與林來好等人前往信用合作
  社辦理解約及轉存，並由甲○○提領三十萬元，用作喪葬費後將餘款向被告呈報，
  被告依據甲○○之呈報而制作遺產清冊，自無明知不實事項而為登載之故意，其餘
  買賣土地之部分，亦均查證屬實，被告亦無侵占或偽造文書等犯行，此外亦查無其
  他確實證據足以證明被告確有公訴人所指之犯行，被告之犯罪即屬不能證明，原審
  未詳加審究，遽為有罪之判決，自有可議。被告上訴意旨否認犯罪，指摘原判決不
  當，為有理由，自應將原判決關於被告部分撤銷改判，另為諭知無罪之判決。
據上論斷：應依刑事訴訟法第三百六十九條第一項前段、第三百六十四條、第三百零
一條第一項，判決如主文。
本案經檢察官翟光軍到庭執行職務。
中      華      民      國      八十九      年     四     月     十     日
                                    審判長法官  莊  謙  崇
                                          法官  林  德  盛
                                          法官  黃  永  祥
右正本證明與原本無異。
檢察官得上訴。
                                        書記官  劉  夢  蕾
中      華      民      國      八十九      年     四     月    十二    日


司法院資訊處製作；財團法人民間司法改革基金會備份。
